【裁判字號】    89,上訴,2043
【裁判日期】    891206
【裁判案由】    偽造文書
【裁判全文】
臺灣高等法院臺中分院刑事判決                  八十九年度上訴字第二○四三號
    上  訴  人  臺灣台中地方法院檢察署檢察官
    被      告  乙○○
右上訴人因偽造文書案件，不服臺灣臺中地方法院八十九年度訴字第五九六號中華民
國八十九年九月二十二日第一審判決（起訴案號：臺灣臺中地方法院檢察署八十五年
度偵字第五二八八號），提起上訴，本院判決如左：
      主  文
原判決撤銷。
乙○○行使偽造私文書，足以生損害於公眾及他人者，處有期徒刑肆月，緩刑貳年。
      事  實
一、乙○○原係設於台中市○區○○路一段三七九號之仕合營造有限公司之負責人，
    該公司已於民國（下同）八十二年五月十九日向當時之主管機關台灣省政府建設
    廳申請解散登記，並經核准登記，其法人之人格業已消滅而不存在。詎乙○○明
    知此一事實，竟於八十二年八月二十四日冒用仕合營造有限公司法定代理人名義
    ，出面與不知情之甲○○簽訂「土地合建契約書」，而盜用該公司原有印章蓋於
    上開契約書上，偽造該仕合營造有限公司簽訂之私文書，由甲○○提供其所有坐
    落台中市○○段六二七地號土地一筆（時價約新台幣一千萬元）與乙○○冒名代
    表之仕合營造有限公司合建地下一層、地上七層之集合式住宅大樓一棟，並由乙
    ○○持以行使，據以向台中市政府申領建築執照，足以生損害於提供土地合建之
    甲○○及台中市政府對建築執照之審核及發給之正確性。嗣於八十三年七月間，
    因乙○○個人資金不足，住宅大樓蓋至七樓時即宣告倒閉停止興建，而損及甲○
    ○之權益。
二、案經被害人甲○○訴由臺灣台中地方法院檢察署檢察官偵查起訴。
      理  由
一、訊據被告乙○○對於右揭伊為仕合營造有限公司之負責人，該公司已於八十二年
    五月十九日向當時之主管機關台灣省政府建設廳申請解散登記，並經核准登記，
    卻於八十二年八月二十四日仍以仕合營造有限公司法定代理人名義，出面與不知
    情之甲○○簽訂「土地合建契約書」，由甲○○提供其所有坐落台中市○○段六
    二七地號土地一筆，合建地下一層、地上七層之集合式住宅，向台中市政府申領
    建築執照，但蓋至七樓時即宣告倒閉停止興建之事實，坦承不諱。核與告訴人甲
    ○○指訴之情節相符，並有上述「土地合建契約書」、前台灣省政府建設廳八二
    建三字第二九五一一四號函、上開土地及建築執照等相關文件資料等在卷可稽。
二、被告乙○○雖矢口否認有何偽造文書犯行，辯稱：伊當時已另成立仕合建設公司
    ，僅係一時之疏忽，才誤用仕合營造有限公司之名義與告訴人甲○○簽訂土地合
    建契約，又仕合營造有限公司雖已解散登記，惟伊仍舊負起依約營建之責任，努
    力履行契約義務，只因資金短缺，才停止興建云云。然無論被告是否同時已另成
    立仕合建設公司，皆不影響仕合營造有限公司已經申請解散，並經核准登記，其
    法人之人格業已消滅而不存在之事實。倘若係一時之誤用，為何被告始終未曾有
    所更正？被告身為仕合營造有限公司之負責人，對於公司已經申請解散，並經核
    准登記，更不能推諉為不知情。詎其仍冒用仕合營造有限公司法定代理人名義，
    出面與告訴人甲○○簽訂「土地合建契約書」，而盜用該公司原有印章蓋於契約
    書上，顯有偽造仕合營造有限公司簽訂私文書之犯意及犯行，至為灼然。另公司
    解散後，其法人人格仍須存續以進行清算程序，處理其未了事務，必至清算終結
    後，其人格始歸消滅，惟此僅在清算程序、處理未了事務之範圍內，其法人人格
    尚未消滅，本件簽訂「土地合建契約書」之行為，並非為進行清算程序，自不屬
    清算程序、處理未了事務，應不得援引上開規定，而遽為被告有利之認定。被告
    否認犯罪，所辯不足採信，其犯行洵堪認定。
三、核被告所為，其偽造仕合營造有限公司簽訂之私文書，足以生損害於甲○○及台
    中市政府對建築執照之審核及發給之正確性，係犯刑法第二百十六條、第二百十
    條之行使偽造私文書罪。其盜用印章蓋於契約書上之行為，係偽造私文書之一部
    份，不另論罪，而偽造私文書後持以行使，其偽造之低度行為應為行使之高度行
    為所吸收，亦不論以偽造之罪。至告訴人指控被告此舉亦同時涉有刑法第三百三
    十九條第一項之詐欺罪嫌云云，則查無積極證據足以認定，附予敘明。
四、原審未詳查上情，以公司法規定，公司解散後，其法人人格仍須存續以進行清算
    程序，處理其未了事務，故必至清算終結後，其人格始歸消滅，經向該院民事科
    分案室查詢結果，仕合營造有限公司並未曾聲報以進行清算程序，應認仕合公司
    雖已解散登記，然未清算終結，其法人人格即尚未消滅，被告乙○○既仍為仕合
    公司之負責人，其以仕合公司法定代理人之名義與告訴人甲○○簽訂土地合建契
    約，即與無權冒用他人名義之偽造行為不同，縱被告所為之行為並非為進行清算
    程序，亦係屬民事上法律行為有無效力之問題，與刑法上之偽造文書罪無涉，因
    認本件不能證明被告犯罪，而諭知被告無罪之判決，即有未合。公訴人上訴意旨
    執此指摘原審判決不當，為有理由。自應由本院將原審判決撤銷改判，爰審酌被
    告之品行、犯罪之動機、犯罪之情節、犯罪所生之損害、犯罪後之態度等一切情
    狀，判處有期徒刑肆月。又被告前曾受有期徒刑以上刑之宣告，但執行完畢後，
    迄今已逾五年以上，未再受有期徒刑以上刑之宣告，此有台灣高等法院被告全國
    前案紀錄表可證，其為本件犯罪之情節尚非重大，藉刑罰之諭知應能知所警愓，
    而無再犯之虞，本院認其所宣告之刑以暫不執行為適當，併予宣告緩刑貳年，以
    勵自新。
五、據上論斷，應依刑事訴訟法第三百六十九條第一項前段、第三百六十四條、第二
    百九十九條第一項前段、刑法第二百十六條、第二百十條、第七十四條第二款，
    判決如主文。
六、本案經檢察官陳銘章到庭執行職務。
中      華      民      國      八十九    年    十二    月      六      日
                                    臺灣高等法院臺中分院刑事第八庭
                                          審判長法  官  羅  得  村
                                                法  官  劉  榮  服
                                                法  官  古  金  男
右正本證明與原本無異。
如不服本判決應於收受送達後十日內向本院提出上訴書狀，其未述上訴之理由者並
得於提起上訴後十日內向本院補提理由書（均須按他造當事人之人數附繕本）。
                                                書記官  林  世  傑
中      華      民      國     八十九     年     十二     月     七     日
附錄論罪科刑法條：
刑法第二百十條：偽造、變造私文書，足以生損害於公眾或他人者，處五年以下有
                  期徒刑。
刑法第二百十六條：行使第二百十條至第二百十五條之文書者，依偽造、變造文書
                    或登載不實事項或使登載不實事項之規定處斷。
                                                                        Ｄ


司法院資訊處製作；財團法人民間司法改革基金會備份。
